【裁判字號】    97,消債更,282
【裁判日期】    980123
【裁判案由】    更生事件
【裁判全文】
臺灣基隆地方法院民事裁定           97年度消債更字第282號
債  務  人  甲○○○○○○
代  理  人  徐家福律師
上列當事人因消費者債務清理事件聲請更生，本院裁定如下：
    主  文
聲請駁回。
聲請費用由聲請人負擔。
    理  由
一、按債務人不能清償債務或有不能清償之虞者，得依本條例所
    定更生或清算程序，清理其債務，消費者債務清理條例（下
    稱本條例）第3條定有明文。蓋經濟上陷於困境之消費者，
    若任其於惡性循環之債務窘境中自生自滅，其將衍生嚴重之
    社會問題，致難以維持安定之社會經濟秩序，故有予之分別
    情形依更生或清算之程序清理其債務之必要，藉以妥適調整
    其與各相關債權人等間之權利義務關係，以謀求消費者經濟
    生活之更生機會，從而健全社會經濟發展。惟私法上債之關
    係，係以當事人間之信賴關係為基礎，為社會經濟組織之重
    要支柱，故當事人於以法律行為追求自己之利益之際，亦應
    顧及對方之利益，並考量債權債務在社會上之作用，本於誠
    實及信用之原則，行使其債權及履行其債務，故債務人之消
    費者欲以上開條例為其所負義務之調整者，自應本於誠信原
    則之本旨，僅在其不能清償債務或有不能清償之虞而使其陷
    於經濟上之困境時，始得准許之，以避免其藉此善意之立法
    而惡意圖謀減免債務，致使社會陷於道德之危險，並因此使
    信用緊縮而造成社會經濟之動盪。再者，依消債條例第151
    條第1項、第5項規定，係採「協商前置主義」，而債務人於
    協商程序中，自應本於個人財產及收支狀況，依最大誠信原
    則，商討解決方案，如終究不能協商，於聲請更生或清算時
    ，法院審酌上開條文所謂「不能清償或有不能清償之虞」，
    允宜綜衡債務人全部收支及財產狀況，評估是否已不能維持
    符合人性尊嚴之最基本生活條件，如曾有協商方案，其條件
    是否確實不能達到上開基本之要求等，為其判斷之準據。從
    而，茍債務人於前置協商程序中，對於金融機構債權人所提
    出之還款方案，並非不能負擔者，即難認債務人有何不能清
    償債務之情。
二、本件聲請意旨略以：聲請人有不能清償債務之虞，於本條例
    施行後，曾以書面向最大債權金融機構中國信託銀行請求共
    同協商債務清償方案，而聲請人原請求每月償還新臺幣（下
    同）6,000元，然中國信託銀行要求每月最少清償12,000元
    ，分175期清償，惟聲請人每月收入僅18,000元，扣除每月
    基本開銷12,324元，僅餘約6,000元，無法償還12,000元，
    且聲請人現已53歲並體弱多病，若分175期清償，俟清償完
    畢時，聲請人已68歲，以聲請人目前身體狀況，根本無法工
    作到68歲，是以中國信託銀行主動核發前置協商不成立通知
    書，爰依法聲請更生等語。
三、經查：聲請人所主張之上開事實，固據提出中國信託銀行所
    寄予聲請人之前置協商不成立通知書為證，然依該通知書之
    內容，係記載聲請人因「未能接受顯足以負擔之還款方案」
    致協商不成立，是本件即應查明聲請人之收支及財產狀況，
    是否確無法負擔最大債權銀行所提出之還款方案，以明聲請
    人是否確有不能清償債務之情。又本院為明瞭聲請人之前置
    協商情形，前以基院慧97消債更地字第282號函詢中國信託
    銀行並經該行陳報「債務人於97年7月間與本行進行前置協
    商，本行經審核原核定175期、零利率、月繳12,000元之方
    案供債務人考慮，惟債務人向本行表示無法繳款，本行經審
    核再提供二階段式還款方式（72期、零利率、付款6,000元
    ，6 年後再行評估）方案供債務人考慮，惟債務人仍不同意
    本行所提供之方案，是本行於其後以債務人『未能接受顯足
    以負擔還款之還款方案』開立協商不成立證明。」等語，有
    該行民事陳報狀及所附人員協商訪談資料為證。是以，中國
    信託銀行既已依循聲請人於財產及收支狀況說明書上所述「
    每月可還款金額6,000元」而擬定月付6,000元之二階段還款
    方案，詎聲請人竟仍不同意並執意聲請更生，則聲請人是否
    確有不能清償債務之情，亦或僅係為圖減免債務，欠缺還款
    之誠意，即有疑義﹔再參以聲請人於聲請狀上所附之更生方
    案，每月亦係償還6,000元，益徵聲請人並非不能負擔中國
    信託銀行所提出之還款方案。從而，以聲請人之收入現況，
    既能維持生活亦有能力清償債務，則與本條例第3條之「不
    能清償之虞」
    要件即有不符，自應駁回其聲請。
四、據上論結，本件聲請人聲請更生應屬要件不備，依消費者債
    務清理條例第8條、第15條，民事訴訟法第95條、第78條之
    規定，裁定如主文。
中    華    民    國    98    年    1     月    23    日
                  民事庭法    官  徐世禎
以上正本係照原本作成。
如對本裁定抗告，應於本裁定送達後10日內，向本院提出抗告狀
，並繳納抗告費新臺幣1000元。
中    華    民    國    98    年    1     月    23    日
                        書 記 官  周素秋


司法院資訊處製作；財團法人民間司法改革基金會備份。
